【裁判字號】    95,判,644
【裁判日期】    950504
【裁判案由】    教師升等
【裁判全文】
最  高  行  政  法  院  判  決
                                     95年度判字第00644號
上  訴  人  乙○○
                     送達代收人 甲○○
被 上訴 人  教育部
代  表  人  丙○○
上列當事人間因教師升等事件，上訴人對於中華民國93年11月18
日臺北高等行政法院92年度訴字第5110號判決，提起上訴。本院
判決如下：
    主  文
上訴駁回。
上訴審訴訟費用由上訴人負擔。
    理  由
一、上訴人為海軍軍官學校講師，民國91年4月30日經由任教學
    校，以（91）授行字第0777號函送審副教授資格，被上訴人
    依部頒「教育部辦理專科以上學校教師資格審定複審作業程
    序要點」三第2款第1目、第3目規定，將其送審代表著作《
    中山憲法原理精論》暨其他參考著作請該學術領域簽審顧問
    就專業考量，推薦三位審查委員進行評審，經評審結果，一
    人評以及格，二人評以不及格；上訴人之副教授資格審查即
    未通過。被上訴人於92年5月15日以台審字第0920072922號
    函，將上開資格審查結果通知上訴人，上訴人不服，提起申
    訴，遭評議決定駁回，另併同其前87年度副教授升等未通過
    案提起行政訴訟，經原審判決駁回。
二、上訴人主張：（一）上訴人之升等案可分為兩部分，分別為
    87年升等案及91年升等案，而87年之升等案，有事實認定錯
    誤之處，更有違背行政程序法第128條之規定，原審未察，
    實有不適用法規、或適用法規不當之違背法令。而91年之升
    等案部分，原審未主動傳喚證人作證，亦未斟酌上訴人所附
    證據，更有違誤。再者，上訴人早應已通過升等案，惟因被
    上訴人監督不週，使校方行政作業延宕，遲未報送「教學服
    務成績考核辦法」，致使上訴人教學服務成績等平常考績無
    法採計，影響審查結果，致該次升等案未獲通過，有違程序
    正義。（二）又一般升等案之審查時間通常僅需數個月，上
    訴人之二次升等案（87年度及91年度本次）審查時間均超過
    1年，超出正常審查時間，違反程序正義及公平原則。至三
    位評審委員中有兩位評定上訴人著作為60分及49分。其中評
    定49分之委員認為上訴人5年內成績差，惟上訴人已有20篇
    發表之代表作，鐵證如山，該委員卻謂上訴人成績差，並以
    充滿政治性評量上訴人之著作，有違司法院釋字第462號解
    釋意旨，未予上訴人客觀、公平、正確、可信之審查，應為
    錯誤之認定。綜上，本案原審判決有誤認事實、手續的審查
    非法、及未遵守一般有效之審查及評價標準，如經驗法則與
    論理法則、以及未正確認識所適用之法律概念或其可活動之
    法律範圍之不當，為此請廢棄原審判決，並撤銷原處分及申
    訴評議決定。
三、被上訴人於本審未提出答辯狀。
四、原審斟酌全辯論意旨及調查證據之結果，以：（一）上訴人
    於87年度送審副教授之資格升等，經過審核後未獲通過，上
    訴人自接獲未升等通知後迄今，未曾對該處分提起申訴、行
    政訴訟之救濟，則該次之升等處分自已確定，不容上訴人於
    此次升等案中更為爭議。其提起本件訴訟時，併訴請撤銷被
    上訴人87年間對上訴人之副教授之資格升等所為之審核處分
    ，自非合法，併予判決駁回。（二）專科以上學校教師資格
    審定辦法中並未明定升等案之審查時間，容或該項審查經依
    作業流程後成為一般僅需3個月至6個月時間之慣例，但並非
    代表教師資格審查作業非得於3個月至6個月期間完成不可，
    茍有特殊情形，縱使逾越上開期間，亦難指為違法。被上訴
    人既將送審著作送請專業領域之審查人員為審查，基於尊重
    審查人員之立場，且法亦無明文，審查期間之長短應非被上
    訴人所得掌控，本件既有審查人員退審，被上訴人自只得再
    委由其他符合資格之審查人員審查，則時間拖延自所難免，
    亦難以此推論審查程序有瑕疵，或有違反程序正義及公平原
    則之情形。（三）又本件之學術審查，被上訴人陳稱其請分
    科簽審顧問，依據上訴人之著作內容及所屬學術領域即法政
    領域具充分專業能力及素養之資深教授、專家推薦審查人選
    後辦理著作外審，核上訴人係國立台灣師範大學三民主義研
    究所法政組畢業，任教海軍軍官學校政治系，則其學術領域
    自屬法政學方面，被上訴人所選任者亦屬法政領域具充分專
    業能力及素養之資深教授、專家，則此項審查應無上訴人所
    稱以非其著作所屬學術領域之專家為審查之情形，自符合專
    科以上學校教師資格審定辦法之規定。況被上訴人既已委由
    專家審查，其自無法主導審查人員所給予之評價，而每次之
    審查人員不盡相同，況即使審查人員相同，但因其審查之著
    作內容不同，則評價之分數不同，亦屬理所當然；再，對於
    不同之審查人員而言，就同一著作人之前後著作之評價，後
    完成之著作未必優於之前完成之著作，故如無證據證明，實
    不得單憑高低評價之分數不同即指摘審查人員有不法。本件
    上訴人並未能舉證證明審查人員有何不法情事，自不得僅憑
    審查期間長於一般作業流程及上訴人獲得之成績劣於上次（
    即87年間送審時之成績），即推論被上訴人就此次之審查有
    違反程序正義及公平原則，是上訴人此部分之主張尚非有據
    ，應無足採。（四）參酌司法院釋字第462號解釋意旨，上
    訴人係海軍軍官學校講師，91年4月30日經由任教學校，以
    （91）授行字第0777號函送審副教授資格，被上訴人即依專
    科以上學校教師資格審定複審作業程序要點之規定，將上訴
    人代表著作《中山憲法原理精論》暨其他參考著作請該學術
    領域簽審顧問就專業考量，推薦三位審查委員進行評審，所
    進行之審查程序，與相關之專科以上學校教師資格審定辦法
    第7條、教育部辦理專科以上學校教師資格審定作業程序要
    點第3點之規定，並無不合；再由審查意見內容及結果觀之
    ，三位審查人均已將上訴人研究成果之優點、缺點，具體指
    明，內容詳實，並非僅主觀、抽象之評論，審查人並按代表
    著作評分項目及標準、5年內或前一等級至本次申請等級時
    個人學術與專業之整體成就分別評分，分項分數加計總分亦
    核無訛，分別評定為72分、60分、49分，上開評審意見及評
    分係審查人本於其學識素養與經驗所為專門學術上獨立公正
    之智識判斷，具有高度之專業性與屬人性，如無判斷逾越或
    判斷濫用之情形，即難指之為違法；本件容或上訴人對於審
    查委員之評語無法接受，然並無專門學術依據之具體理由足
    以動搖前揭審查意見之可信度及正確性，則被上訴人陳稱其
    尊重審查委員之判斷、評量，應無不合。上訴人並無確切之
    證據足以證明原處分有何判斷逾越或判斷疏漏或判斷濫用之
    情事，自尚難僅以審查結果無法令其滿意，即遽爾認原處分
    有判斷逾越或判斷疏漏或判斷濫用及本件審定程序有違反正
    當程序原則之情形。上訴人主張審查委員有先入為主的成見
    、具濃厚政治色彩之意識形態、斷章取義歪曲事實，並出自
    政治性之考量而封殺其升等案一節，並無具體事證證明，委
    無可採，因將原決定及原處分均予維持，駁回上訴人之訴。
四、本院查：按「人民因中央或地方機關之違法行政處分，認為
    損害其權利或法律上之利益，經依訴願法提起訴願而不服其
    決定…，得向高等行政法院提起撤銷訴訟。」，為行政訴訟
    法第4條第1項所明定。本件上訴人前於87年度送審副教授之
    資格升等，經過審核後未獲通過，上訴人自接獲未升等通知
    後迄今，未曾對該處分提起申訴評議（相當訴願程序），為
    上訴人所不爭執，其於本件91年度升等案起訴時，併訴請撤
    銷被上訴人87年間對上訴人之副教授之資格升等所為之審核
    處分，依上開說明，自非合法，原審未另以裁定駁回，併予
    判決駁回，結論尚無二致，仍應予以維持。又本院為法律審
    ，原則上應以高等行政法院判決所確定之事實為判決基礎，
    行政訴訟法第254條第1項定有明文，故於高等行政法院判決
    後不得主張新事實或提出新證據方法而資為上訴之理由。上
    訴人於原審並未主張被上訴人87年度副教授之資格升等所為
    之審核處分，有合於行政程序法第128條重開行政程序之規
    定事實，自不得於本院另為主張。再按行政法院審查行政機
    關依裁量權所為之行政處分，以其作為或不作為逾越權限或
    濫用權力為限，行政法院得予撤銷；又逾越權限或濫用權力
    之行政處分，以違法論，行政訴訟法第201條及第4條第2項
    分別定有明文。亦即行政法院對行政機關依裁量權所為行政
    處分之司法審查範圍限於裁量之合法性，而不及於裁量行使
    之妥當性。本件上訴人為海軍軍官學校講師，於91年4月30
    日經由任教學校，以（91）授行字第0777號函送審副教授資
    格，被上訴人依教育部所頒「教育部辦理專科以上學校教師
    資格審定複審作業程序要點」三第2款第1目、第3目規定，
    將其送審代表著作《中山憲法原理精論》暨其他參考著作請
    該學術領域簽審顧問就專業考量，推薦三位審查委員進行評
    審，經評審結果，一人評以及格，二人評以不及格；上訴人
    之副教授資格審查即未通過。被上訴人於92年5月15日以台
    審字第0920072922號函，將上開資格審查結果通知上訴人，
    上訴人因而向被上訴人中央教師申訴評議委員會提起申訴，
    遭評議決定駁回，乃提起本件行政訴訟。原審判決關於被上
    訴人複審上訴人以專門著作送審升等副教授資格而予審查未
    通過副教授資格之程序，與專科以上學校教師資格審定辦法
    第7條、教育部辦理專科以上學校教師資格審定作業程序要
    點第3點之規定，並無不合；且由三位審查人之審查意見內
    容觀之，已就其審查結果，將上訴人研究成果之優點、缺點
    、應改善及建議事項，具體指明，內容詳實，並非僅主觀、
    抽象之評論，三位審查人並按代表著作評分項目及標準、5
    年內或前一等級至本次申請等級時個人學術與專業之整體成
    就分別評分，分項分數加計總分亦核無訛；就審查人所為評
    審意見及評分係審查人本於其學識素養與經驗所為專門學術
    上獨立公正之智識判斷，具有高度之專業性與屬人性，無判
    斷逾越或判斷濫用之情形，並無違法；學審會於並無專門學
    術依據之具體理由，足以動搖前揭審查意見之可信度及正確
    性，予以尊重其判斷、評量，亦無不合；以及上訴人在原審
    主張如何不足採等事項均已予剖析論駁，甚為明確，其所適
    用之法規與該案應適用之現行法規並無違背，與司法院釋字
    第462號解釋、判例，亦無牴觸，並無上訴人所指判決不適
    用法規或適用法規不當等之違法情形，其維持原決定及原處
    分，駁回上訴人之訴，核無違誤。上訴人對於業經原審判決
    予以論述不採之事由再予爭執，核屬法律上見解之歧異，要
    難謂為原審判決有違背法令之情形。上訴論旨仍執前詞，指
    摘原審判決違誤，求予廢棄，難認有理由，應予駁回。
據上論結，本件上訴為無理由，爰依行政訴訟法第255條第1項、
第98條第3項前段，判決如主文。
中    華    民    國    95    年    5     月    4     日
                  第三庭審判長法  官  趙  永  康
                              法  官  鄭  淑  貞
                              法  官  楊  惠  欽
                              法  官  黃  淑  玲
                              法  官  侯  東  昇
以  上  正  本  證  明  與  原  本  無  異
中    華    民    國    95    年    5     月    4     日
                              書記官  莊  俊  亨


司法院資訊處製作；財團法人民間司法改革基金會備份。
